臺灣高等法院刑事判決　　　　　　　　95年度上訴字第3628號
上　訴　人
即　被　告　甲○○
選任辯護人　李在琦　律師
上列上訴人因偽造文書案件，不服臺灣臺北地方法院95年度訴字
第741號，中華民國95年8月29日第一審判決（起訴案號：臺灣臺
北地方法院檢察署95年度偵續一字第54號），提起上訴，本院判
決如下：
    主  文
上訴駁回。
    事  實
一、甲○○為磐美國際有限公司（設於臺北市○○○路○段二九
    之一號一二樓，下稱磐美公司）之負責人，明知經濟部中央
    標準局（現已改制為經濟部智慧財產局）於民國八十二年五
    月十六日所核發商標註冊證號00000000號商標註冊
    證（下稱系爭註冊證）係由萬康國際有限公司之實際負責人
    乙○○保管而未遺失，竟基於使公務員登載不實之犯意，於
    民國八十九年八月二日，在臺灣地區，以遺失為由，檢具登
    報作廢之遺失啟事以磐美公司之名義填具補發註冊證申請書
    向經濟部智慧財產局提出補發系爭註冊證之申請，使承辦之
    公務員登載「原證遺失補發此證」之不實事項在其職務上所
    掌之公文書即中華民國商標註冊證底稿上，並於八十九年九
    月二十五日發函准於同年十月十六日補發註冊證與磐美公司
    ，足以生損害於主管機關對於商標註冊證管理之正確性。
二、案經萬康公司訴由臺北市政府警察局中山分局報請臺灣臺北
    地方法院檢察署檢察官偵查起訴。
    理  由
一、訊據被告甲○○否認有前揭事實之犯行，辯稱申請商標註冊
    權之移轉登記，根本不需要檢附原專用權人所持之商標註冊
    證，足證無論申請人有無謊報遺失，均不足影響申請商標權
    移轉登記之准駁，故縱使本件其在聲請商標權移轉時，謊稱
    萬康公司之原證遺失，亦顯然不足生損害於萬康公司或公眾
    云云，然查被告甲○○對其為磐美公司負責人，於八十九年
    八月二日檢具登報作廢之遺失啟事以磐美公司之名義填具補
    發註冊證申請書向經濟部智慧財產局提出補發系爭註冊證之
    申請，承辦公務員登載「原證遺失補發此證」之事項在其職
    務上所掌之公文書即中華民國商標註冊證底稿上，並於八十
    九年九月二十五日發函准於同年十月十六日補發註冊證與磐
    美公司等不否認，並有系爭註冊證之登記卷宗在卷可資佐證
    ，且系爭註冊證在證人乙○○持有中，亦經證人乙○○證明
    屬實，證人乙○○於原審審理中證稱伊為萬康公司之實際負
    責人，系爭註冊證從申請到核發均為伊保管，鎖在保險箱中
    ，伊曾在本案偵查中提出正本給檢察官看等語（見原審九十
    五年八月一日審判筆錄第一○頁），而證人乙○○確曾於偵
    查中提出系爭註冊證供檢察官勘驗，亦有相關偵訊筆錄在卷
    可參（見臺灣臺北地方法院檢察署九十五年度偵續一字第五
    四號卷第一二頁、九十四年度偵字第三○六四號卷第二四頁
    ），且觀諸被告提出之同意書記載「本公司（指萬康公司）
    專用註冊商標ＴＩＭＥＢＩＲＤ報時鳥的一切權利無條件轉
    讓給磐美國際有限公司甲○○，本公司付清利息返還本金後
    ，本同意書必須交還本公司作廢」之內容（見臺灣臺北地方
    法院檢察署九十三年度發查字第三三三五號卷第一○頁），
    亦未提及交付系爭註冊證之情，被告亦未能證明其何時曾持
    有系爭註冊證，況被告復無法就證人乙○○如何取回系爭註
    冊證之經過提出合理之說明或證據資料以佐其說，應以證人
    乙○○所述系爭註冊證自始在其保管下而未遺失且被告未曾
    持有系爭註冊證之情，較與常情事理相符而堪採信，被告所
    稱可能係乙○○順手牽羊而取走，並無憑據，所述已無可信
    ，至證人廖陽華於原審審理中證稱伊於八十九年間被告前往
    申報系爭註冊證遺失前曾在被告處看到註冊證正本，看到是
    類似系爭註冊證之東西，伊有注意看到報時鳥之圖樣，但其
    他內容未注意看等語（見原審九十五年八月一日審判筆錄第
    一九頁、第二○頁），然分析證人廖陽華上開證言，證人廖
    陽華並未細看其所看到文件之內容，則證人廖陽華所親見之
    物是否即為系爭註冊證，實有疑問，尚難以之作為被告有利
    認定之依據。再商標法施行細則第30條、第32條有關申請商
    標權之移轉登記之手續如何，商標註冊證毀損、滅失或遺失
    者，商標權人應如何申請補發或換發等之規定，尚無從推翻
    被告前揭曾申報遺失之事，況被告如確曾從證人乙○○手上
    取得系爭註冊證，自可請證人乙○○出具證明，再申報遺失
    ，被告不為此圖，空言其持有中遺失，自難採信，按刑法上
    偽造文書罪，所謂足以生損害於公眾或他人，以有損害之虞
    為已足，不以實際發生損害為必要，重在保護文書之公共信
    用，被告就系爭註冊證既自始即在證人乙○○持有之下而未
    遺失，且被告未曾持有系爭註冊證，被告竟於上開時間以遺
    失為由檢具資料向主管機關申請補發系爭註冊證，自足以生
    損害於乙○○、萬康公司之權益及政府機關就系爭註冊證之
    登記管理，被告前揭之所辯，無非卸責之詞，不足採信，本
    件事證明確，被告之犯行堪以認定。被告請求再傳訊證人游
    雅芳，惟查證人游雅芳於原審已到庭作證，且本件事證已明
    ，核無必要。
二、核被告所為，係犯刑法第二百十四條之使公務員登載不實文
    書罪。被告行為後，刑法業於94年2月2日修正公布，95年7
    月1日起施行，按行為後法律有變更者，適用行為時之法律
    ，但行為後之法律有利於行為人者，適用最有利於行為人之
    法律，修正後刑法第2條第1項定有明文，再被告於犯罪時之
    刑法第41條第1項前段規定：「犯最重本刑為5年以下有期徒
    刑以下之刑之罪，而受6個月以下有期徒刑或拘役之宣告，
    因身體、教育、職業、家庭之關係或其他正當事由，執行顯
    有困難者，得以1元以上3元以下折算一日，易科罰金」，又
    被告行為時之易科罰金折算標準，修正前罰金罰鍰提高標準
    條例第2條前段（現已刪除）規定，就其原定數額提高為100
    倍折算1日，則被告行為時之易科罰金折算標準，應以銀元
    300元折算1日，經折算為新臺幣後，應以新臺幣900元折算
    為1日。惟95年7月1日修正公布施行之刑法第41條第1項前段
    則規定：「犯最重本刑為五年以下有期徒刑以下之刑之罪，
    而受六個月以下有期徒刑或拘役之宣告者，得以新臺幣一千
    元、二千元或三千元折算一日，易科罰金」，比較修正前後
    之易科罰金折算標準，以95年7月1日修正公布施行前之規定
    ，較有利於被告，則應依刑法第2條第1項前段，適用修正前
    刑法第41條第1項前段規定，定其折算標準。公訴意旨另略
    以被告甲○○未取得系爭註冊證之商標權，於八十九年六月
    二十三日，以磐美公司名義填具移轉登記申請書（下稱系爭
    移轉登記申請書）向經濟部智慧財產局提出移轉申請，並以
    不詳方式取得萬康公司及負責人游雅芳印章盜蓋上開申請書
    之關係人（讓與人）欄，表示萬康公司同意上開商標移轉登
    記與磐美公司之意，而使主管機關將系爭註冊證商標移轉登
    記與磐美公司，因認被告涉犯刑法第二百十七條第二項盜用
    印章罪嫌、刑法第二百十六條、第二百十條之行使偽造私文
    書罪嫌、刑法第二百十四條之使公務員登載不實罪嫌（就移
    轉登記部分）等語，公訴人認被告涉犯上開罪嫌，無非係以
    被告之陳述、萬康公司代表人游雅芳指訴、證人乙○○證言
    、系爭註冊證影本、經濟部智慧財產局八十九年七月十三日
    （八九）慧商○九二三字第八九○○五三六一四號函、八十
    九年八月二十四日（八九）智商○九二三字第八九○○六八
    八二四號函、八十九年九月二十五日（八九）慧商○七九三
    字第八九○○七八五二一號函、掛號退件信封影本、系爭移
    轉登記申請書、遺失啟事報紙為其論據。按犯罪事實應依證
    據認定之，無證據不得認定犯罪事實，又不能證明被告犯罪
    者，應諭知無罪之判決，刑事訴訟法第一百五十四條第二項
    及第三百零一條第一項分別定有明文。次按認定犯罪事實所
    憑之證據，雖不以直接證據為限，間接證據亦包括在內；然
    而無論直接或間接證據，其為訴訟上之證明，須於通常一般
    之人均不致有所懷疑，而得確信其為真實之程度者，始得據
    為有罪之認定，倘其證明尚未達到此一程度，而有合理之懷
    疑存在時，事實審法院復已就其心證上理由予以闡述，敘明
    其如何無從為有罪之確信，因而為無罪之判決，尚不得任意
    指為違法，最高法院則著有七十六年臺上字第四九八六號判
    例要旨可參。本件訊據被告堅決否認有此部分之犯行，辯稱
    因萬康公司實際負責人乙○○積欠伊債務，才經乙○○同意
    將系爭註冊證之商標權轉讓給伊所經營之磐美公司，並由乙
    ○○在相關移轉登記申請書及同意書上使用萬康公司之大、
    小章等語。查本案被告與證人乙○○曾於八十六間合作經營
    萬康公司，由被告掌管萬康公司之財務至八十六年十二月二
    日結算證人乙○○、萬康公司積欠被告債務為止，證人乙○
    ○並於九十二年九月七日交付面額共三百五十萬元之支票始
    全數結清上開債務等情，為被告所不否認，核與證人乙○○
    證述情節相合，並有被告提出而經證人乙○○自承為其所簽
    之借據及收據（見臺灣臺北地方法院檢察署九十四年度偵字
    第三○六四號卷第四三頁、第四四頁、第四六頁）在卷可資
    佐證，自堪信上開事實為真實。證人游雅芳於原審審理中證
    稱伊為萬康公司登記負責人，實際負責人為乙○○，萬康公
    司大、小章係由乙○○保管，乙○○可代表萬康公司，系爭
    移轉登記申請書及同意書上之萬康公司大、小章印文確與萬
    康公司大、小章相符等語（見原審九十五年八月一日審判筆
    錄）；證人乙○○於原審審理中證稱伊為萬康公司之實際負
    責人，游雅芳僅為名義負責人，並未實際處理公司業務，萬
    康公司大、小章均為伊保管使用，平常放置在辦公室抽屜內
    ，於伊與被告合作期間即被告掌管萬康公司財務期間，被告
    因為業務上之需要，會接觸使用到萬康公司大、小章，但在
    伊與被告結算後，被告就不再負責萬康公司之財務，於八十
    七年以後，被告只有在伊在萬康公司的時候可能來萬康公司
    。系爭移轉登記申請書及被告提出之同意書上之萬康公司大
    、小章印文確實為萬康公司之大、小章印文等語（見原審九
    十五年八月一日審判筆錄），並參以被告與證人乙○○前開
    合作關係情況以觀，被告於八十六年十二月二日與證人乙○
    ○結算債務前，被告雖可能接觸萬康公司大、小章，然被告
    與證人乙○○仍處於合作經營萬康公司之狀態，被告實無可
    能預測合作關係將中止而預先在系爭移轉登記申請書、同意
    書上盜蓋萬康公司大、小章，而於被告與證人乙○○結算債
    務後，被告不再處理萬康公司之財務且被告僅於證人乙○○
    在場時始前往萬康公司，被告亦無接觸萬康公司大、小章之
    機會，且參以檢察官所提出之其他證據資料，均無法證明系
    爭移轉登記申請書、同意書上萬康公司大、小章印文為被告
    所盜蓋，亦無積極之事據足以證明係被告所盜蓋，再證人廖
    陽華於原審審理中到庭亦證稱伊與被告、乙○○在八十六年
    間幾乎是同時認識，被告曾拿錢投資乙○○的公司，但投資
    結果虧損。因伊與被告常在一起，有一次被告接到乙○○電
    話說要願以報時鳥商標轉讓給被告當作擔保向被告調五十萬
    元，被告不太願意就詢問伊之意見，被告後來有同意調錢給
    乙○○，伊並不清楚商標轉讓之過程，但伊曾於八十九年、
    九十年間與被告、乙○○吃飯，吃飯間，被告與乙○○談到
    被告有系爭註冊證之商標報時鳥之商標權，所以刊登廣告要
    由被告付款，接著伊與被告曾約一個報紙的業務一起吃飯，
    談到說要作系爭註冊證之商標報時鳥之廣告，伊也確實看到
    報紙登出廣告等語（見原審九十五年八月一日審判筆錄），
    另觀諸系爭移轉登記申請書及同意書之內容（分見系爭註冊
    證登記卷宗第四○頁、第四三頁），前者蓋印萬康公司大、
    小章處為關係人（讓與人）欄，後者內容則載明「本公司（
    指萬康公司）專用註冊商標ＴＩＭＥＢＩＲＤ報時鳥的一切
    權利無條件轉讓給磐美國際有限公司甲○○，本公司付清利
    息返還本金後，本同意書必須交還本公司作廢」，是有權使
    用及保管之證人乙○○既在系爭移轉登記申請書及同意書上
    用印，足見代表萬康公司之證人乙○○確有與被告達成將系
    爭註冊證之商標權轉讓與被告所經營之磐美公司之合意，是
    被告所經營之磐美公司自得持系爭移轉登記申請書及同意書
    辦理系爭註冊證之商標權移轉登記。至於證人乙○○雖證稱
    伊未將系爭註冊證之商標權移轉與被告等語，然為證人乙○
    ○辦理商標登記大方公司承辦人員即證人倪其才於偵查中證
    稱伊自七十七年起為乙○○辦理專利、商標登記之相關事宜
    ，曾幫乙○○辦一個報時鳥的商標，登記後之效用為十年，
    可以延展，延展前六月伊有以舊號碼傳真發函給乙○○，但
    乙○○沒回應，所以就沒有辦理等語（見臺灣臺北地方法院
    檢察署九十四年度偵字第三○六四號卷第五七頁）；證人羅
    志全於偵查中證稱代辦商標事宜的大方公司曾在報時鳥商標
    快到期時聯絡伊通知乙○○辦理，因一時沒在意，所以沒有
    去辦理等語（見同上偵查卷第六八頁）；證人乙○○於原審
    審理中亦到庭證稱伊於八十二年就開始取得系爭註冊證之商
    標權並使用，因臺灣地區經銷商被被告抓，所以只用到九十
    四年為止，系爭註冊證之期間雖至九十二年間止，但伊忘記
    辦理延展等語（見原審九十五年八月一日審判筆錄），而系
    爭註冊證報時鳥商標之專用期間係自八十二年四月十六日起
    九十二年四月十五日止，且系爭註冊證並經被告所經營之磐
    美公司於九十二年三月二十五日提出延展之申請等情，有系
    爭註冊證登記卷宗內之系爭註冊證資料、延展註冊申請書（
    見登記卷宗第一○頁、第六三頁）附卷可稽，若如證人乙○
    ○所述其未將系爭註冊證之商標權轉讓與被告而其所經營之
    公司在臺灣地區仍使用系爭註冊證之商標權至九十四年止，
    則證人乙○○豈有可能於其仍在使用之商標權專用期間將屆
    至且經相關人員通知需辦理延展時仍毫不在意以致未辦理系
    爭註冊證商標權之延展手續，是應以證人乙○○係因系爭註
    冊證商標權前已移轉被告所經營之磐美公司，始不在意系爭
    註冊證商標權之延展，較與常情相符，是尚難以證人乙○○
    之證言而遽就此部分為被告不利之認定。綜上所述，系爭移
    轉登記申請書為有權使用、保管萬康公司大、小章之證人乙
    ○○用印而交付被告，且代表萬康公司之證人乙○○確有與
    被告達成將系爭註冊證之商標權轉讓與被告所經營之磐美公
    司之合意，是被告所經營之磐美公司持系爭移轉登記申請書
    及同意書辦理系爭註冊證之商標權移轉登記，自難認有何盜
    蓋印章、行使偽造私文書、使公務員登載不實之犯行，而檢
    察官所提證據均無法證明被告有上開犯行，此外，亦查無其
    他證據資料可資證明被告確有上開犯行，惟此部分檢察官認
    與前揭經起訴論罪科刑之部分有牽連犯之裁判上一罪關係，
    故此部分不另為無罪之諭知。
三、原審以被告犯行明確，適用刑法第二條第一項、第二百十四
    條、修正前刑法第四十一條第一項前段，罰金罰鍰提高標準
    條例第一條前段、修正前罰金罰鍰提高標準條例第二條之規
    定，並審酌被告固否認犯行，犯後態度不佳，然被告並無前
    科，且斟酌其犯罪動機、犯罪手段及犯罪對於公益所生危害
    等情狀，認被告甲○○明知為不實之事項，而使公務員登載
    於其職務上所掌之公文書，足以生損害於公眾，處拘役伍拾
    日，如易科罰金，以銀元佰元（即新臺幣玖佰元）折算壹
    日等，經核尚屬妥適，被告上訴猶否認犯行，顯不足採，是
    其上訴為無理由，應予駁回。
據上論斷，應依刑事訴訟法第368條判決如主文。
本案經檢察官劉靜婉到庭執行職務。
中　　華　　民　　國　　96　　年　　5 　　月　　22　　日
                  刑事第七庭  審判長法  官  江國華
                                    法  官  許錦印
                                    法  官  許宗和
以上正本證明與原本無異。
檢察官如不服本判決，應於收受送達後十日內向本院提出上訴書
狀，其未敘述上訴之理由者並得於提起上訴後十日內向本院補提
理由書（均須按他造當事人之人數附繕本）。
被告不得上訴。
                                    書記官  沈秀容
中　　華　　民　　國　　96　　年　　5 　　月　　29　　日
附錄：本案論罪科刑法條全文
中華民國刑法第214條（使公務員登載不實罪）
明知為不實之事項，而使公務員登載於職務上所掌之公文書，足
以生損害於公眾或他人者，處3年以下有期徒刑、拘役或5百元以
下罰金。
